【裁判字號】    92,易,1677
【裁判日期】    920922
【裁判案由】    公司法
【裁判全文】
臺灣板橋地方法院刑事判決                        九十二年度易字第一六七七號
    公  訴  人  臺灣板橋地方法院檢察署檢察官
    被      告  甲○○
右列被告因違反公司法案件，經檢察官提起公訴（九十二年度偵字第四二五三號），
本院判決如左：
    主  文
甲○○無罪。
    理  由
一、公訴意旨略以：被告甲○○明知原設於臺北市○○區○○路一段六八號一樓「尊
    龍旅行社有限公司」業已於民國九十一年六月四日，向臺北市政府撤銷登記，不
    得以該公司名義經營業務，竟自上開撤銷日起至同年八月間止，擅自以該業經撤
    銷登記之上開公司名義，於臺北市○○區○○路一段六四、六六號招攬乘客，經
    營客運等業務。迄九十一年六月二十日，在上址為臺北市政府交通局聯合稽查遊
    覽車違規營業勤務人員當場查獲，因認被告甲○○係違反公司法第十九條第一項
    未經設立登記不得以公司名義經營業務或為其他法律行為之規定，請依同法同條
    第二項處斷云云。
二、按犯罪事實應依證據認定之，無證據不得推定其犯罪事實，又不能證明被告犯罪
    或其行為不罰者，應諭知無罪之判決，刑事訴訟法第一百五十四條、第三百零一
    條第一項分別定有明文。次按認定不利於被告之事實，須依積極證據，茍積極之
    證據本身存有瑕疵而不足為不利於被告事實之認定，即應為有利於被告之認定，
    更不必有何有利之證據，而此用以證明犯罪事實之證據，猶須於通常一般人均不
    至於有所懷疑，堪予確信其已臻真實者，始得據以為有罪之認定，倘其證明尚未
    達到此一程度，而有合理性之懷疑存在，致使無從為有罪之確信時，即應為無罪
    之判決，此有最高法院八十二年度臺上字第一六三號判決、七十六年度臺上字第
    四九八六號、三十年度上字第八一六號等判例意旨可資參照，而依法治國家之刑
    事訴訟原則，檢察官除提起公訴外，尚須維持公訴，負有說服責任，其舉證責任
    之目的，係在充分證明被告確有如公訴所指之犯罪事實，從而其舉證責任應存在
    於刑事訴訟程序之全程，且於舉證不足以使法院產生有罪之確信時，為終局的舉
    證責任未盡，是故，於公訴程序，用以證明犯罪事實之證據之蒐集、提出、及說
    服之責任，在於檢察官，刑事訴訟法第一百六十一條第一項規定檢察官就被告犯
    罪事實，應負舉證責任，並指出證明之方法，即明示其旨，至於修正前刑事訴訟
    法第一百六十三條第一項及修正後刑事訴訟法第一百六十三條第二項關於法院調
    查證據之規定，乃指法院應於訴訟當事人舉證之範圍內，依職權或聲請，循刑事
    訴訟法第一百六十四條以下關於證據調查之程序及方法而為調查，以將檢察官及
    其他當事人之舉證轉換為法院之證據認知，究明證據之證據能力與證明力，非謂
    法院得逾越公正第三者地位，代檢察官蒐集證據，否則不啻破壞訴訟三方關係，
    衍生由法院證明被告犯罪，或檢察官與法院協同證明被告犯罪等嚴重悖反法治國
    家原則之結果，影響人民對於法院中立客觀之信賴，最高法院八十七年臺非字第
    一號判決謂：「按法院固應依職權調查證據，但並無蒐集證據之義務。刑事訴訟
    法第三百七十九條第十款規定應於審判期日調查之證據而未予調查之違法，解釋
    上應不包括蒐集證據在內，其調查之範圍，以審判中案內所存在之一切證據為限
    ，案內所不存在之證據，即不能責令法院為發現真實，應依職權從各方面詳加蒐
    集、調查。」即宣示相同意旨，可供參考。次按，被告之自白，不得作為有罪判
    決之唯一證據，仍應調查其他必要之證據，以察其是否與事實相符，刑事訴訟法
    第一百五十六條第二項定有明文。
三、公訴人認被告甲○○涉有右開犯行，無非係以：右揭犯罪事實，業據被告甲○○
    供承不諱，且查該公司已依法撤銷登記，此有臺北市商業管理處公司登記資料、
    臺北市政府、臺北市政府交通局函等影本在卷足憑等為其論據。
四、訊據被告甲○○堅詞否認涉有右開犯行，辯稱：九十二年四月八日之偵訊筆錄記
    載有誤，伊沒有這樣說，伊的意思是以前在00路有做客運業務，00路六十四
    、六十六號是承租來作為總站，由伊二哥乙○○出面承租，公司解散後，該總站
    之招牌及設備都沒有拆，該總站地點轉租予辛○○，且當時台北市政府交通局在
    稽查時，伊確定沒有在現場，如果有在現場，會有伊的簽名，九十一年六月解散
    登記以後，伊就沒有在經營了等語。
五、經查，
  (1)起訴書犯罪事實欄第一行記載「設於台北市○○區○○路一段六十八號一樓之『
    尊龍旅行社有限公司』」，惟查，設於台北市○○區○○路一段六十八號一樓之
    公司名稱為「尊榮旅行社有限公司」、負責人為被告甲○○，此有該公司之登記
    資料附卷可稽，而「尊龍旅行社有限公司」係設於台北市○○區○○路一段六十
    四號一樓，負責人為己○○，八十八年十二月二日核准設立登記，現仍營業中，
    此亦有該公司基本資料查詢一紙附卷，二者並非同一公司，是本件被告甲○○係
    尊榮旅行社有限公司之負責人，而非尊龍旅行社有限公司，且本案卷附之經濟部
    、臺北市政府、臺北市政府交通局函資料內容亦均記載為尊榮旅行社有限公司，
    是本件公訴人起訴書前開「尊龍旅行社有限公司」之記載，顯係誤會，核先敘明
    。又尊榮旅行社有限公司（以下簡稱尊榮公司）業於九十一年六月四日解散登記
    一情，有前開之公司登記資料、台北市政府九十一年六月四府建商字第0000
    00000號核准解散登記函在卷可證，自堪信為真實。
  (2)本件公訴人認被告甲○○有於右揭時地尊榮公司解散登記後仍擅自以該公司名義
    經營客運業務之犯行，所依據之台北市政府交通局九十一年七月二日北市交三字
    第00000000000號函文，該函記載「二、該局九十一年五月三十一日
    暨六月二十日會同交通部電信總局北區電信監理站、電信總局電信警察大隊、本
    市警察局交通警察大隊及監理處稽查人員於本市○○路○段六十四號執行全國監
    警聯合稽查遊覽車違規營業勤務，執勤情形如下：（一）現場負責人甲○○提供
    公司執照及營利事業登記證影本，該公司登記名稱為『尊榮旅行社有限公司』與
    其招牌『尊龍旅遊』名稱不符；現場營業地址為00路一段六十四號、六十六號
    ，與該兩證照登記地址臺北市○○路○段六十八號不符。（二）現場涉有類似公
    路客運業之路線起訖點標示及訂位專線招牌（附圖一）、候車空間（附圖二）及
    零食販賣部（附圖三），與旅行業營業內容不符。．．．。三、經查尊榮旅行社
    有限公司業於九十一年六月四日本府同意解散在案，其分公司亦一併解散，然目
    前仍繼續營業，並以『尊龍旅遊』之名招攬乘客從事客運公司之營業行為．．．
    。」查該函記載之稽查時間為九十一年五月三十一日及六月二十日，而該函除附
    圖一、二、三外，並無任何前開稽查單位於九十一五月三十一日及年六月二十日
    有於現場稽查且經現場人員簽名之紀錄表或報告資料，是該函記載經現場負責人
    提供兩證照影本，究竟係九十一年五月三十一日或六月二十日，或均在現場，顯
    有疑問，因前者日期，被告經營之尊榮公司尚營業中，縱被告有於稽查現場並提
    供證照，亦可能係於九十一年五月三十一日而非九十一年六月二十日。另稽查現
    場為00路一段六十四、六十六號，招牌為「尊龍旅遊」，依前所述，尚有「尊
    龍旅行社有限公司」登記在00路一段六十六號一樓，是縱右揭稽查現場有業者
    經營客運業，而被告甲○○亦坦承公司解散前有於六十四、六十六號經營客運業
    ，然九十一年六月四日究竟係被告經營之「尊榮旅行社有限公司」或係己○○經
    營之「尊龍旅行社有限公司」經營客運業，實有疑異，尚難以此採為不利於被告
    甲○○之認定，而認係被告有以「尊榮公司」之名經營客運業務。
  (3)另台北市○○區○○路一段六十四號之建物所有權人為戊○○○、丙○○、丁○○，六十六號建物之所有權人為乙○○，此有台北市建物登記謄本在卷可稽，業
    據證人丙○○於本院訊問時供稱：「（問：00路一段六四、六六號是否是你的
    房子）六十四號是我及我太太戊○○○、我兒子庚○○共有的，他們出國今天不
    能來。（問：六十六號是何人的）應是乙○○的，他以前跟我租六十四號，現在
    也是他租的。（問：有無租約）有，（問：乙○○租六十四號做何用）做商業用
    ，好像是旅行社，從扣繳憑單看來是做旅行社，我是住在南部，很少上來看。我
    曾經在該地看到遊覽車，附近都有很多類似野機車的車子在那。」等語、證人乙○○於本院審理時證稱：「我是被告的哥哥。（問：00路一段六十四號是否是
    向丙○○租的）對，六十六號是我自己的，六十八號與我沒有關係。（問：與尊
    龍旅行社有限公司何關係）本來負責人是我，一年多以前轉給己○○。（問：為
    何六十四號還是你在租）都是我租的，是轉給別人用，但合約還沒有到，所以還
    沒有退。（問：尊龍旅行社在00路一段六十四號做何事）就旅行社及遊覽車業
    務。（問：現在還在做）對。（庭呈領航者通用有限公司營利事業登記證影本，
    負責人是我女兒。）（問：與尊龍何關係）因遊覽車是出租業，旅行社是做業務
    ，要互相配合才有辦法做。（問：尊龍旅行社有無做客運業）沒有，是承攬業務
    ，也可以代售各種車票，客運業部份是由尊龍客運經營，我也有投資，負責人是
    我弟弟。（問：尊榮旅行社情形）是我妹妹經營，營運不好，就停止營業。（問
    ：尊榮與尊龍是否一起）業務上有關係。（問：六十四號、六十六號那有無客運
    站）有，是尊龍客運。」等語。並有房屋租認契約書影本、所得扣繳暨免扣繳憑
    單影本附卷可證，足認右揭六十四號、六十六號之承租人為乙○○，而現在使用
    者為尊龍旅行社有限公司，而非尊榮公司。
  (4)雖被告甲○○於台灣板橋地方法院檢察署九十二年四月八日偵訊時供稱：「（問
    ：當時九十一年八月間是否在桃園有營業）沒有，我六月就撤銷了。（問：提示
    台北市商管處函，該函稱雖撤銷但實際卻仍在營業，有何意見）我沒有做了，是
    誰在做我不知道。（問：提示桃園縣政府九十一年七月二日函有何意見）00路
    我有，但桃園沒有，我現在都沒有做了。（問：提示前次士林地檢署庭訊筆錄，
    有何意見）我完全沒有做了，我六月撤銷到八月多就沒有做了」等語，惟訊問內
    容並未明確指稱營運時間，被告前開自白顯有瑕疵，是被告辯稱其意思是以前在
    00路有做客運業務等語，並非無據，此外，依前所述，並無其他積極證據證明
    被告甲○○前開自白與事實相符。
  (5)綜上所述，本件除被告甲○○於前開偵訊之自白外，並無其他人證、物證及其他
    事證足以積極證明被告甲○○有於尊榮公司九十一年六月四日解散登記後仍繼續
    以尊榮公司之名義經營客運業務之犯行，況被告甲○○前開自白有前述之瑕疵，
    其事後又推翻其原有供述，本院已無法直接審理檢視其偵訊時所為不利於己之自
    白是否屬實，復無其他證據證明其所述與真實相符，自不能排除其並未據實陳述
    之可能性，既有此項缺陷存在，則無法依被告甲○○之自白為犯罪事實之認定基
    礎。依前開之說明，被告甲○○犯罪嫌疑尚有不足，本院依法應為無罪之諭知。
六、至尊龍旅行社有限公司之負責人有無在右揭時地經營客運業務，是否涉有擅自經
    營公司營業登記範圍以外之業務犯行，自應由檢察官另行為適法之處理，附此敘
    明。據上論斷，應依刑事訴訟法第三百零一條第一項，判決如主文。
本案經檢察官簡美惠到庭執行職務。
中      華      民      國    九十二    年      九      月    二十二    日
                                  臺灣板橋地方法院刑事第四庭
                                          法  官  陳  明  珠
右正本證明與原本無異。
如不服本判決，應於判決送達後十日內，向本院提出上訴狀。
                                          書記官  陳  慧  儷
中      華      民      國    九十二    年      九      月    二十二    日

司法院資訊處製作；財團法人民間司法改革基金會備份。
